【裁判字號】    99,上易,564
【裁判日期】    991005
【裁判案由】    損害賠償
【裁判全文】
臺灣高等法院民事判決                 99年度上易字第564號
上  訴  人  金明哲實業有限公司
法定代理人  乙○○
訴訟代理人  劉師婷律師
複 代理 人  劉彥良律師
被 上訴 人  國防部軍備局採購中心
法定代理人  甲○○
訴訟代理人  葛百鈴律師
            李瑞敏律師
            陳金泉律師
上列當事人間損害賠償事件，上訴人對於中華民國99年5 月11日
臺灣臺北地方法院98年度訴字第1685號第一審判決提起上訴，本
院於99年9月14日言詞辯論終結，判決如下：
    主  文
上訴駁回。
第二審訴訟費用由上訴人負擔。
    事實及理由
一、被上訴人起訴主張：訴外人海軍通信系統指揮部委請伊辦理
    招標「基地光纖通信傳輸系統維護」採購案（下稱系爭採購
    案），兩造乃於民國96年12月7 日簽訂國防部軍備局採購中
    心訂購軍品契約（下稱系爭契約），契約總價為新臺幣（下
    同）178萬8,000元，契約有效日期為97年1月1日起至同年12
    月31日。嗣上訴人未依約履行契約義務，經委購單位海軍通
    信系統指揮部於97年5月8日催告上訴人限期改善，伊亦於97
    年5月12日致函上訴人，限期於97年5月15日改善，均未獲置
    理，伊遂於97年5 月28日終止系爭契約，上訴人逾期未修復
    故障之違約金原為54萬8,022元，惟依系爭契約通用條款第1
    4.1條第2項約定，違約金以契約總價20% 為上限，是上訴人
    應賠償伊之逾期違約金為35萬7,600 元。另伊於終止系爭契
    約後，重新與訴外人麥卡爾科技股份有限公司（下稱麥卡爾
    公司）簽訂契約（下稱新約），新約總價225萬5,217元，有
    效日期97年9月3日起至同年12月31日，平均每日維護費為1
    萬8,793元，與系爭契約每日維護費4,885元，每日價差1萬3
    ,908元，重購增加價差費用計166萬8,960元，爰依系爭契約
    約定，請求上訴人給付被上訴人共202萬6,560元及自起訴狀
    繕本送達翌日（即98年9月22日）起至清償日止按年息5% 計
    算之利息等語。
二、上訴人則以：系爭採購案公告招標底價為575 萬元，其標單
    就IDSM2事件特徵值更新部分，並無記載須同時購買CATALYS
    T6509（下稱系爭裝備）硬體保固，且標單附件1-1之主要裝
    備統計表，亦未詳細揭示被上訴人現有上開裝備機器序號等
    關於IDSM2 事件特徵值更新之重要資訊（下稱系爭重要資訊
    ），開標當日，被上訴人以伊投標金額低於底價80% 為由，
    裁示伊提出說明，伊始知被上訴人漏未提供系爭重要資訊，
    致伊未能正確計算投標金額，伊於96年11月16日發函被上訴
    人撤銷參與投標意思表示，詎被上訴人仍逕行決標予伊，並
    以倘伊拒絕訂約，即依政府採購法規定，將伊列為不良廠商
    刊登於政府採購公報，而簽訂系爭契約。被上訴人已違反政
    府採購法及民法第71條規定，該決標及系爭契約均無效，伊
    自無賠償之義務。被上訴人無視伊表示履約之困難，對於伊
    所提出解決方案置之不理，逕於97年5 月28日以備採履驗字
    第0970004652號函通知上訴人溯及於97年5 月16日終止系爭
    契約，既不合法亦不合理。縱認伊有賠償義務，被上訴人得
    請求之逾期違約金額，亦不應包含IDSM2 事件特徵值更新部
    分，被上訴人得請求之逾期違約金應僅有28萬5,186 元。另
    上訴人重訂新約，計算重購差價時應以前後採購契約總價差
    額計算，而非以每日維護費價差計算，被上訴人就重購價差
    損失數額之計算，顯有違誤等語，資為抗辯。
三、原審為上訴人一部勝訴、一部敗訴之判決，判命上訴人應給
    付被上訴人82萬4,817元本息（其中逾期違約金35萬7,600元
    、重購價差46萬7,217 元），並駁回被上訴人其餘之訴，上
    訴人就其敗訴部分不服，提起上訴，聲明為：(一)原判決不利
    於上訴人部分廢棄。(二)上開廢棄部分，被上訴人在第一審之
    訴及假執行之聲請均駁回。被上訴人就其敗訴部分未據聲明
    不服，對於上訴人之上訴則聲明駁回上訴。
四、按判決書內應記載之理由，如第二審關於攻擊或防禦方法之
    意見及法律上之意見與第一審判決相同者，得引用之；關於
    當事人提出新攻擊或防禦方法之意見，應併記載之，民事訴
    訟法第454條第2項定有明文。本件關於上訴人應賠償被上訴
    人逾期違約金35萬7,600元、重購價差46萬7,217元部分，兩
    造攻擊防禦方法之意見及法律上之意見，經本院審理結果，
    認與第一審判決相同，茲引用之，不贅述。
五、上訴意旨略以：(一)被上訴人明知上訴人投標金額無法同時購
    買原廠IDSM2事件特徵值更新及CATALYS T6509硬體保固，卻
    執意決標予上訴人，並以倘上訴人拒絕訂約，即依政府採購
    法規定，將伊列為不良廠商刊登於政府採購公報，而簽訂系
    爭契約。被上訴人就上訴人未能如期履約，亦有可歸責事由
    ，就本件損害賠償之發生與有過失，至少應負擔50% 之過失
    責任。(二)被上訴人請求之逾期違約金過高，至少應予酌減50
    %。(三)被上訴人第1、2季尚積欠上訴人維護費用67萬2,956元
    ，應予抵銷。(四)上訴人於訂約時業已交付8萬9,400元履約保
    證金，其亦屬違約金擔保性質，應自上訴人須負擔賠償之金
    額中扣減等語，經查均無理由。茲審酌分述如下：
  (一)上訴人抗辯：上訴人未能如期履約，被上訴人亦有可歸責事
    由，就本件損害賠償之發生被上訴人與有過失云云。惟查：
    1.系爭採購案招標單就系爭重要資訊部分，被上訴人雖未記
      載須同時購買系爭裝備硬體保固，亦無揭示系爭裝備機器
      序號，惟招標前被上訴人已將系爭契約附件1-1 主要裝備
      統計表上網公告，且該裝備統計表之內容已明確記載系爭
      裝備含IDSM2 事件特徵值定期更新（合法版權證明）等語
      ，有「基地光纖通信傳輸系統維護」案主要裝備統計表（
      見原審卷一第31、32頁）在卷可稽，應堪認投標前被上訴
      人業已揭示IDSM2 事件特徵值定期更新為系爭採購案之標
      的，上訴人自應詳加審慎評估，判斷自身能否於得標後依
      約提供IDSM2 事件特徵值定期更新及其成本，再決定是否
      參與系爭採購案之投標，而上訴人於投標前是否詳加審閱
      評估，本係其應自行負擔之風險，要與被上訴人無關。
    2.另據上訴人所提出之零壹科技報價單（見原審卷一第105
      頁反面、第106 頁）所示，購買系爭裝備硬體保固之價格
      為107萬9,160元，上訴人就系爭契約得標總價為178萬8,0
      00元，如加計上述購買系爭裝備硬體保固之107萬9,160元
      後為286萬7,160元，仍較參與系爭採購案之第二低標者銀
      達公司標價310 萬元為低（見原審卷一第26頁），可見系
      爭採購案之其他參與投標廠商，應已就IDSM2 事件特徵值
      更新部分，須同時購買系爭裝備硬體保固之情事，有所知
      悉，並已評估加計在內，是其他參與投標廠商之標價，方
      均高於286萬7,160元（系爭採購案計有6 家投標廠商，各
      投標金額見原審卷一第26頁），上訴人未詳閱系爭採購案
      相關公告，致未能就購買系爭裝備硬體保固事項於投標前
      進行評估，乃上訴人自身之疏失，難謂此可歸責於被上訴
      人。
    3.又按政府採購法第41條第1 項規定：「廠商對於招標文件
      內容有疑義者，應於招標文件規定之日期前，以書面向招
      標機關請求釋疑。」，另系爭採購案之招標單第7 條載明
      ：廠商對招標文件內容有疑義或異議，請於96年11月5 日
      前以書面向被上訴人提出（見原審卷一第40頁），惟上訴
      人迄至系爭採購案投標截止前，並未對於招標文件內容提
      出任何疑義，請求被上訴人釋疑。上訴人既因自己之評估
      疏失，因可歸責於本身之事由錯誤估算投標成本，該錯誤
      投標之意思表示係由表意人本身過失所致，依民法第88條
      第1 項規定，其投標之意思表示不得撤銷。而政府採購法
      第58條之規定係賦予採購機關不決標予最低價廠商時之處
      理依據，在符合該規定之情況下，是否決標予最低價廠商
      ，採購機關本有法定裁量權，上訴人係合於招標條件且在
      底價內最低標之廠商，被上訴人不依政府採購法第58條規
      定，拒絕決標予上訴人，而令上訴人得標，乃符合招標單
      之規定，並無違反政府採購法第58條規定之情形。是依上
      訴人所提出之證據，尚難謂被上訴人就系爭採購案之招標
      、決標過程，有何過失可言。
    4.綜上，上訴人抗辯被上訴人就本件損害賠償之發生，與有
      過失，要不足取。
  (二)上訴人抗辯：被上訴人請求之逾期違約金35萬7,600元過高
    ，應予酌減云云，惟為被上訴人所否認，經查：
    1.按「私法自治」乃民事法律最高之指導原則，而「契約自
      由」原則乃「私法自治」在經濟活動規範上之具體表現。
      依此原則，當事人得依自由意思決定與何人以何種方式締
      結何種內容之契約，從而對契約雙方發生一定之拘束力，
      享受或負擔其法律效果。此「契約自由」原則為私法之基
      本原則，受到憲法之承認與保護，故法院亦應予以尊重，
      除非當契約自由原則之實質基礎－「平等」未被落實，而
      於具體個案契約正義未能獲致實現之情形，法院始得介入
      外，原則上法院不能擅以「監護者」自居，以自己的價值
      判斷，變更契約之內容。次按民法第252 條規定：「約定
      之違約金額過高者，法院得減至相當之數額」，既明訂於
      民法第二章債編總則，依照「體系解釋」之法律解釋方法
      ，在判斷違約金是否過高時，除應審酌契約當事人之締約
      地位、一般客觀事實、社會經濟狀況及當事人所受損害情
      形外，尤其不能將「契約自由」原則棄之不顧，過度干預
      契約當事人私經濟生活之安排，以致影響當事人於締約當
      時之風險損益評估，破壞契約雙方於意思合致時之「主觀
      平衡」，甚至給予惡意違反契約者討價還價、套利之空間
      。亦即，法院於適用民法第252 條規定酌減違約金時，縱
      違約金約定之數額高於當事人所受之實際損害，若於契約
      正義無礙而非顯失公平，即不宜僅因一造當事人所受之損
      害低於違約金之數額，認兩造約定之違約金有過高之情事
      ，而過度壓縮「契約自由」之空間。且違約金是否過高，
      須由執此主張之債務人負舉證責任。
    2.本件不惟上訴人所舉證據不足使本院認被上訴人請求之違
      約金過高。況上訴人就基地光纖通信傳輸系統維護案工程
      實際上履約時，因逾期修復故障應計罰金額本應為44萬74
      2元（理由同原判決第14頁第25列至第16頁第1列），但因
      系爭契約通用條款第14.1條第2 項約定：「乙方如遲延交
      貨者，自契約規定交貨日起，每遲延1 日曆天，除契約另
      有規定外應以受影響之整體部分總價千分之1 計罰，並以
      契約總價百分之20為上限。部分逾期是否影響整體應由甲
      方認定（工作天之計罰準用前述規定）」，故兩造就違約
      金已限定以契約總價20% 為上限，本院參酌上訴人違約情
      形、造成之損害及依社會上一般客觀事實，認被上訴人請
      求35萬7,600 元之逾期違約金並無過高，自無酌減之必要
      。
  (三)上訴人復抗辯被上訴人積欠伊第1、2季維護費用共67萬2,95
    6 元，應予抵銷等語，惟為被上訴人所否認，並主張上訴人
    第1、2季並未完成修復、亦未驗收合格，當無何維護費用請
    求權等語置辯。經查：依系爭契約計劃清單（18）備註第10
    點檢驗方法約定：「每月完成定期維護或故障叫修後，由乙
    方（即上訴人）填製定期保養紀錄表（詳如附件2 ）若有實
    施緊急叫修則須另填故障維修紀錄表（如附件3）乙式3份，
    記載設備檢測狀況及處理情形，並由各使用單位及地區通信
    隊簽證後由甲方（即被上訴人）代理人辦理書面驗收審查，
    作為乙方領款之依據」；第12點付款方式：「分期付款：各
    期付款條件如下，並於驗收合格之次日起15工作天內，由甲
    方代理人依所列比率撥付契約價金：第1期（契約總價款之2
    5%）：乙方完成第1 季維護工作並由甲方代理人驗收合格後
    ，於97年4月支付。第2期（契約總價款之25% ）：乙方完成
    第2季維護工作並由甲方代理人驗收合格後，於97年7月支付
    …」（見原審卷一第28、29頁）。可知上訴人需具備上訴
    人已完成各季維護工作，經被上訴人代理人驗收合格之要
    件，方得向被上訴人請款，本件上訴人既未舉證證明其業依
    系爭契約約定履行契約，並具備上開請款要件，其辯稱得向
    被上訴人請求給付第1、2季之維護費用67萬2,956 元，自屬
    無據，其所辯得據以抵銷乙節，自亦無理由。
  (四)上訴人另抗辯伊所交付予被上訴人之履約保證金8萬9,400元
    ，屬違約金擔保性質，應由上訴人應負擔賠償之金額中扣減
    等語，經查：按履約保證金是否兼具於不履行契約或不依約
    履行時，充作違約金之性質，應綜觀契約約定之內容定之。
    次按違約金有賠償性違約金及懲罰性違約金，其效力各自不
    同。前者以違約金作為債務不履行所生損害之賠償總額。後
    者以強制債務之履行為目的，確保債權效力所定之強制罰，
    於債務不履行時，債權人除得請求支付違約金外，並得請求
    履行債務，或不履行之損害賠償。本件被上訴人對於上訴人
    曾依系爭契約第19條規定給付履約保證金8萬9,400元乙事，
    固不爭執，惟主張：於上訴人因可歸責之事由而由被上訴人
    終止契約時，該履約保證金即充作懲罰性違約金而遭沒收等
    語。查兩造系爭契約通用條款第15.3條第3項第2款、第4 項
    明定：「(2)解除契約，依契約5.7 條之規定沒收履約保證金
    充作懲罰性違約金…」、「甲方（即被上訴人）行使本條權
    利，不妨礙或排除甲方依法令或契約得行使之損害賠償請求
    權」等語（見原審卷一第46頁），準此以解，上訴人於系爭
    採購案得標後所交付之履約保證金8萬9,400元，依兩造之約
    定係屬懲罰性違約金，於上訴人違約經被上訴人解除契約時
    ，業遭被上訴人依約沒收充作懲罰性違約金，上訴人自不得
    再請求返還，是上訴人辯稱其應自須負擔之賠償額中扣減，
    自無可採。
六、綜上所述，被上訴人依系爭契約，請求上訴人應給付被上訴
    人逾期違約金35萬7,600元及重購價差46萬7,217元共82萬4,
    817 元，為有理由，應予准許，從而，原審就此應准許部分
    ，所為上訴人敗訴之判決，並分別為假執行及免假執行之宣
    告，核無不合，上訴論旨求予廢棄改判，為無理由，應予駁
    回。
七、兩造其餘攻擊防禦方法、未經援用之證據，經本院斟酌後，
    認為均不足以影響本判決之結果，自無逐一詳予論駁之必要
    ，併此敘明。
八、據上論結，本件上訴為無理由，依民事訴訟法第449條第1項
    、第454條第2項、第78條，判決如主文。
中    華    民    國    99    年    10    月    5     日
                      民事第三庭
                        審判長法  官  張劍男
                              法  官  翁昭蓉
                              法  官  陳靜芬
正本係照原本作成。
不得上訴。
中    華    民    國    99    年    10    月    7     日
                              書記官  應瑞霞

司法院資訊處製作；財團法人民間司法改革基金會備份。
